臺灣新竹地方法院民事簡易判決  
111年度竹簡字第312號
原      告  國家科學及技術委員會新竹科學園區管理局即科技
            部新竹科學園區管理局

法定代理人  王永壯  
訴訟代理人  王柯雅菱律師
被      告  廖宗政  
上列當事人間遷讓房屋等事件，本院於民國111年7月21日辯論終
結，判決如下：
    主  文
被告應自門牌號碼新竹市○區○路000號1樓房屋遷出，並將該房屋
騰空返還原告。
被告應自民國一一一年七月一日起至遷讓返還第一項房屋之日止
，按月給付原告新臺幣壹萬玖仟肆佰捌拾貳元，及自各期按月給
付到期之翌日起至清償日止，按年息百分之五計算之利息。
原告其餘之訴駁回。
訴訟費用由被告負擔。
本判決第一項得假執行。但被告如以新臺幣叁拾壹萬伍仟捌佰柒
拾伍元為原告預供擔保，得免為假執行。
本判決第二項得假執行。但被告就到期部分如按月以新臺幣壹萬
玖仟肆佰捌拾貳元為原告預供擔保，得免為假執行。
    事實及理由
一、原告主張：
（一）被告前為原告之員工，現已退休。被告於民國109年7月17
      日向原告承租眷舍即系爭門牌號碼新竹市○區○路000號1樓
      房屋，約定租賃期間自109年7月16日起至110年12月31日
      止，每月租金為新臺幣（下同）19,482元(含營業稅928元
      )，先付後住，被告應於入住前繳清租賃期間之租金。嗣
      租期屆滿，被告雖曾於111年2月8日申請延長租用眷舍，
      然原告先後於同年3月21日、4月15日發函通知被告於同年
      4月25日前配合辦理租賃契約公證，租賃契約內容並要求
      被告務必於其請求延租期間之末日111年6月30日遷出，之
      後不得再藉故延長申請，若未遵期返還眷舍，將負懲罰性
      違約金責任，因被告不同意租約內容且拒絕配合，致兩造
      間無法達成租賃合意，原告乃於111年4月29日發函通知被
      告於同年5月5日上午10時騰空返還系爭房屋，惟被告仍置
      之不理，爰依民法第455條、第767條第1項前段規定，訴
      請被告應將系爭房屋騰空遷讓返還原告。又被告於111年1
      月1日起無權占有系爭房屋，致原告受有損害，原告自得
      依民法第179條、第184條第1項前段規定，請求被告賠償1
      11年1月起至5月相當於租金之不當得利或損害賠償97,410
      元（計算式:19,482元×5＝97,410元），及自111年6月1日
      起至遷讓返還系爭房屋之日止，按月於1日前給付原告19,
      482元。
（二）被告雖辯稱租約已因其要約及原告之承諾而成立生效，且
      原告刻意隱瞞被告得以員工租價承租系爭房屋違背誠實信
      用及公平原則，並參考被證2之111年1月4日修正科技部新
      竹科學園區管理局員工眷宿舍配借及管理要點（下稱宿舍
      配借管理要點）第2點明定續租前3個月前，得比照員工租
      價續租云云，然原證4係要約，並非承諾。而系爭租賃契
      約成立時，被證2不存在，無法援用，111年1月1日後因被
      告未與原告達成租賃契約，亦無法援用被證2。退步言之
      ，上開規定係指員工離職後3個月內，可比照員工租金，
      然被告自109年7月間退休迄今，離職已逾1年，應適用該
      規定後段一般廠商租金計算。
（三）綜上，爰聲明：㈠被告應自系爭房屋遷出，並將上開房屋
      騰空返還予原告。㈡被告應給付原告97,410元，及自起訴
      狀繕本送達之翌日起至清償日止，按年息5%計算之利息。
      ㈢被告自111年6月1日起至被告自系爭房屋遷出並騰空返還
      原告之日止，按月於各該月1日前給付原告19,482元，及
      自各該月2日起至清償日止，按年息5%計算之利息。
二、被告則以：被告109年7月間辦理退休後，與原告簽訂系爭租
    賃契約(並未公證)，嗣因遭逢疫情嚴峻及工程缺工等不可抗
    力因素，致被告自建房屋工程有所延宕，被告乃於111年2月
    8日就原租約條件向原告申請續租至同年6月30日，並經原告
    於同年3月21日函覆被告同意租期延至同年6月30日，同時檢
    附租金繳款單供被告繳納，系爭租賃契約經被告於111年2月
    8日提出租約延至同年6月30日之要約，原告亦以同年3月21
    日函文予以同意，兩造間關於系爭房屋之租約，依民法421
    條第1項、第153條第1項規定，已因原告之要約及被告之承
    諾而成立生效，租期因而延至同年6月30日，此與租約是否
    經公證或被告是否依租金繳款單繳納租金無涉。又依原告10
    9年4月10日修正之宿舍配借管理要點可知，關於員工離職後
    ，續租租金每月金額尚未有規範，被告申請延租時，因不知
    應以何價格為據，遂以廠商租價每月19,482元為申請，惟事
    後得知，原告於員工退休或離職後，如有特殊原因需續租眷
    舍，均仍以員工租價每月7,671元收取，原告明知於此，竟
    利用被告誤解，刻意隱瞞不告知被告應有權益，與被告簽訂
    系爭租賃契約，違背誠信原則及公平原則，嗣原告又於111
    年1月4日修正宿舍配借管理要點，明定續租前3個月內，得
    比照員工價續租等語置辯。爰答辯聲明：原告之訴駁回。如
    受不利判決，願供擔保請准免為假執行。
三、本院判斷之理由：
（一）按租賃定有期限者，其租賃關係，於期限屆滿時消滅。承
      租人於租賃關係終止後，應返還租賃物。所有人對於無權
      占有或侵奪其所有物者，得請求返還之。對於妨害其所有
      權者，得請求除去之。民法第450條第1項、第455條前段
      、第767條第1項前段、中段定有明文。查原告主張系爭門
      牌號碼新竹市○區○路000號1樓房屋為原告所有之事實，業
      據提出系爭房屋使用執照及111年房屋稅繳款書影本為證
      ，復為被告所不爭執，自堪信為真實。又原告另主張兩造
      間系爭房屋租賃關係已於110年12月31日租期屆滿終止之
      事實，雖亦提出科技部新竹科學園區管理局員工眷舍租賃
      契約書影本為證，然為被告所否認，被告並辯稱伊於111
      年2月8日就原租約條件向原告申請續租至同年6月30日，
      並經原告於同年3月21日函覆被告同意租期延至同年6月30
      日，兩造間就系爭房屋之租期因而延至同年6月30日等語
      。經查，被告確於111年2月8日就原租約條件向原告申請
      續租至同年6月30日，並經原告於同年3月21日函覆被告同
      意租期延至同年6月30日，此有原告提出之科技部新竹科
      學園區管理局111年3月21日竹建字第1110009535號函暨員
      工眷舍申請延長租用期限申請書影本在卷可稽；且觀諸原
      告111年3月21日竹建字第1110009535號之函覆，原告確表
      示「復台端111年2月8日申請函辦理，延住期間自111年1
      月1日至111年6月30日止，不得再以任何理由申請展延契
      約期限..本案眷舍續租期間..倘有違約事項，本局即收回
      宿舍不在供租用。本案租賃期間屆滿或經終止後，若台端
      遲延未依本約規定將本約宿舍交還時，將依契約..」等語
      ，亦堪認原告確已同意被告續租系爭房屋至111年6月30日
      止。原告主張其於111年3月21日竹建字第1110009535號之
      函覆係要約，並非承諾云云，則不足採信。又原告111年3
      月21日竹建字第1110009535號函覆雖同時表示「並請..辦
      理租賃契約公證..俟本局通知後配合辦理」等語，然觀諸
      該內容，並非同意續租之條件，被告亦無配合辦理之義務
      ，亦難認被告未配合辦理，即認兩造間未達成續租之合意
      。據此，被告抗辯兩造間就系爭房屋之租賃期間已延長至
      111年6月30日一節，應堪足採信。惟兩造間就系爭房屋之
      租賃期間雖延長至111年6月30日，然迄至本件言詞辯論終
      結（111年7月21日）時，兩造間租賃關係既已因租賃期間
      屆滿而終止消滅，則被告自111年7月1日起即係無權占有
      使用系爭房屋，原告依民法第455條、第767條第1項規定
      ，請求被告自系爭房屋遷出，並將系爭房屋騰空返還原告
      ，即仍屬有據，為有理由，應予准許。
（二）第按，無法律上之原因而受利益，致他人受損害者，應返
      還其利益。雖有法律上之原因，而其後已不存在者，亦同
      。民法第179條定有明文。又無法律上原因占有他人之房
      屋，可能獲得相當於租金之利益，並致房屋所有權人受有
      同額之損害，此為社會通常之觀念，房屋所有權人自得依
      不當得利之法則，請求占有人返還相當於租金之利益（最
      高法院61年台上字第1695號判例意旨可資參照）。查系爭
      房屋兩造間租賃期間約定之租金為每月19,482元，自堪認
      系爭房屋如為出租，原告每月可獲之租金為19,482元，而
      被告無法律上原因占有系爭房屋，亦可能獲得相當於每月
      租金19,482元之利益。據此，兩造間系爭房屋之租賃契約
      已於111年6月30日租期屆滿而消滅，已如前認定，故被告
      自111年7月1日起即無占有使用系爭房屋之正當權源，核
      即屬無法律上之原因占有系爭房屋，而受有相當於按月租
      金19,482元之利益，並致原告受有同額之損害，則原告依
      不當得利之法律關係，請求被告自111年7月1日起至返還
      系爭房屋之日止，按月（即每月屆滿時）給付原告19,482
      元，及自各期按月給付到期之翌日起至清償日止，按年息
      5%計算之遲延利息部分，亦屬有據，應予准許。原告就此
      部分逾上開准許範圍以外之請求（即請求被告按月於各該
      月1日前給付19,482元，及自各該月2日起至各期按月給付
      到期日前1日，按年息5%計算之利息部分），則非有據，
      不應准許。而原告就此部分依民法第179條之請求既有理
      由，則其另依民法第184條第1項前段規定而為相當於租金
      損害賠償之請求，即無庸再予審究。
（三）又兩造間系爭房屋租賃契約係於111年6月30日始租期屆滿
      而消滅，被告係自111年7月1日起始無占有使用系爭房屋
      之正當權源，已如前認定。據此，被告於111年6月30日前
      占有使用系爭房屋即非無法律上之原因，亦未侵害原告之
      權利而構成侵權行為。易言之，被告自111年1月1日起至1
      11年6月30日期間係因租賃契約之法律關係而有權占有使
      用系爭房屋，應給付之對價則係租金，故縱然被告於此期
      間未給付租金，原告亦僅得以租賃契約之法律關係請求被
      告給付該積欠之租金，則原告未依租賃契約之法律關係請
      求被告給付該積欠之租金，乃依不當得利或侵權行為之法
      律關係請求被告返還自111年1月1日起至111年6月30日止
      相當於租金之利益或損害，而訴請被告給付97,410元（即
      111年1月至111年5月相當於租金之利益或損害），及自起
      訴狀繕本送達之翌日起至清償日止，按年息5%計算之利息
      ；並於111年6月1日前給付19,482元，及自該月2日起至清
      償日止，按年息5%計算之利息，即非有據，不應准許。
（四）從而，原告依民法第455條、第767條第1項規定，訴請被
      告自系爭房屋遷出，並將系爭房屋騰空返還原告，並依不
      當得利之法律關係請求被告自111年7月1日起至返還系爭
      房屋之日止，按月（即每月屆滿時）給付19,482元，及自
      各期按月給付到期之翌日起至清償日止，按年息5%計算之
      遲延利息，均屬有據，為有理由，應予准許。至逾此範圍
      之請求，則非有據，為無理由，應予駁回。
四、假執行宣告：本件係依民事訴訟法第427條第2項適用簡易訴
    訟程序所為被告部分敗訴之判決，就被告敗訴部分，應依職
    權宣告假執行。又被告陳明願供擔保，請准免為假執行，經
    核於法亦無不合，爰酌定相當之擔保金額併宣告之。
五、本件判決之基礎已臻明確，兩造其餘之攻擊或防禦方法及所
    用之證據，核均與本判決結果無影響，爰不一一予以論列，
    併此敘明。
六、訴訟費用負擔之依據：民事訴訟法第79條。　　
中    華    民    國   111    年     8   月      11   日
                  新竹簡易庭    法  官  汪銘欽
以上正本係照原本作成。
如對本判決上訴，須於判決送達後20日內向本院提出上訴狀。如
委任律師提起上訴者，應一併繳納上訴審裁判費。
中    華    民    國   111    年     8    月     11   日
                                書記官  周育瑜